【裁判字號】    97,交聲,279
【裁判日期】    970725
【裁判案由】    聲明異議
【裁判全文】
臺灣嘉義地方法院交通事件裁定        97年度交聲字第279號
原處分機關  交通部公路總局嘉義區監理所嘉義市監理站
異  議  人  甲○○
即受處分人
上列異議人因違反道路交通管理處罰條例案件，對於交通部公路
總局嘉義區監理所嘉義市監理站中華民國９７年７月１１日所為
之裁決處分（處分案號：嘉監義裁字第裁７６－Ｌ000000
00號）聲明異議，本院裁定如下：
    主  文
原處分關於罰鍰新臺幣肆萬伍仟元部分撤銷。
上開撤銷部分，甲○○不罰。
    理  由
一、本件異議意旨略以：異議人即受處分人甲○○於民國９６年
    ２月３日２１時３０分因酒後駕駛車號ＶＦＹ－０５９號輕
    型機車行駛於嘉義市○○路，遭警查獲，嗣經原處分機關裁
    處罰鍰新台幣（下同）４５０００元，惟前開違規事實，並
    經檢察官為緩起訴處分，該處分所定捐款５０００元予公益
    團體之命令業已履行完畢，爰聲請撤銷罰鍰處分，以免一事
    二罰等語。
二、按汽車駕駛人飲用酒類後其吐氣所含酒精濃度超過每公升零
    點貳伍毫克以上者，不得駕車，道路交通安全規則第１１４
    條第２款訂有明文。復按汽車駕駛人駕駛汽車經測試檢定酒
    精濃度超過規定標準者，處一萬五千元以上六萬元以下罰鍰
    ，並當場移置保管該汽車及吊扣其駕駛執照一年，道路交通
    管理處罰條例第３５條第１項第１款亦有明文。
三、經查，異議人前於９６年２月３日晚上９時３０分許，駕駛
    牌照號碼ＶＹＦ－０５９號輕型機車，行經嘉義市○○路嘉
    義高工前時，因飲用酒類已達不能安全駕駛動力交通工具之
    程度，為警查獲，測得其呼氣中所含酒精濃度達每公升０．
    ９５毫克，業經臺灣嘉義地方法院檢察署檢察官以９６年度
    偵字第１４８４號處分書為緩起訴處分，緩起訴期間１年自
    ９６年３月６日至９７年３月５日止，該緩起訴處分所定捐
    款予公益團體５０００元之命令，異議人業已履行完畢，緩
    起訴期間期滿未經撤銷。上開違規事實，並經原處分機關於
    ９７年７月１１日裁決（嘉監義裁字第裁７６－Ｌ0000
    0000號）裁處「罰鍰新台幣４５０００元」之處分等事
    實，有卷附之前開字號緩起訴處分書、臺灣嘉義地方法院檢
    察署檢察官執行緩起訴處分命令通知書、郵政跨行匯款申請
    書、臺灣高等法院被告前案紀錄表、前開裁決書各一份足參
    。是異議人酒後呼氣酒精濃度超過規定標準駕駛動力交通工
    具而為警查獲，並經檢察官為緩起訴處分確定，且已依檢察
    官之命令履行上開條件完畢等事實，堪以認定。
四、經查：
  (一)按９４年２月５日公佈，９５年２月５日施行之行政罰法第
    ２６條規定：「一行為同時觸犯刑事法律及違反行政法上義
    務規定者，依刑事法律處罰之。但其行為應處以其他種類行
    政罰或得沒入之物而未經法院宣告沒收者，亦得裁處之。前
    項行為如經不起訴處分或為無罪、免訴、不受理、不付審理
    之裁判確定者，得依違反行政法上義務規定裁處之。」。又
    其他種類行政罰，係指違反行政法上之義務應受「裁罰性」
    之「不利處分」，依行政罰法第２條規定，包括限制或禁止
    行為之吊扣證照處分。究其立法目的，一行為同時觸犯刑事
    法律及違反行政法上義務規定時，由於刑罰與行政罰同屬對
    不法行為之制裁，而刑罰之懲罰作用較強，故依刑事法律處
    罰，即足資警惕時，實無一事二罰再處行政罰之必要，且刑
    事法律處罰，由法院依法定程式為之，較符合正當法律秩序
    ，應予優先適用，但罰鍰以外之沒入或其他種類行政罰，因
    兼具維護公共秩序之作用，為達行政目的，行政機關仍得併
    予裁處。
  (二)道路交通主管機關對於汽車駕駛人之酒後駕車行為，依道路
    交通管理處罰條例第３５條第１項第１款規定予以裁罰，係
    對行為人違反行政法上義務規定之行政罰，且該條例關於一
    行為同時觸犯刑事法律及違反行政法上義務規定者，並無特
    別規定，是以，汽車駕駛人酒後駕車行為，經測試檢定酒精
    濃度超過規定標準，同時涉犯刑法第１８５條之３之公共危
    險罪嫌者，道路交通主管處罰機關除有上開行政罰法第２６
    條第１項但書規定，得處以其他種類行政罰之情形外，關於
    罰鍰部分，即應依上開行政罰法第２６條及道路交通管理處
    罰條例第１０條規定，移送地方法院檢察署處理，於移送後
    ，非有上開行政罰法第２６條第２項所定不起訴等事由，得
    依違反行政法上義務規定裁處者，不得再依道路交通管理處
    罰條例第３５條第１項第１款規定，裁處行為人罰鍰之行政
    罰。
  (三)又檢察官依刑事訴訟法第２５３條之２第１項第４款規定為
    緩起訴處分，命被告向公益團體捐款者，被告係履行檢察官
    為緩起訴處分命令，性質上自屬處分金，與罰金無異，且依
    刑事訴訟法第２５３條之２第２項規定命被告捐款之金錢給
    付命令，並得為民事強制執行名義。是檢察官命令被告為捐
    款之金錢給付，此等命令雖非刑罰，但仍是一種特殊處遇措
    施，會產生未經裁判即生終局處理案件之實質效果，亦即性
    質上已係實質制裁，解釋上亦屬道路交通管理處罰條例第３
    ５條第８項所規定之罰金，即履行檢察官緩起訴處分命令之
    捐款，與受刑事處罰無異。況行政罰法第２６條第１項僅規
    定「依刑事法律處罰之」，並未明定應依刑法第３３條、第
    ３４條所定主從刑罰之種類科罰，檢察官命令被告捐款之金
    錢給付即係依刑事訴訟法第２５３條之２第１項第４款規定
    所為，自與行政罰法第２６條第１項「依刑事法律處罰之」
    之規定，尚無扞格之處。另緩起訴處分所定緩起訴期間期滿
    後，該緩起訴處分將發生禁止對已為緩起訴處分之同一犯罪
    事實再行起訴之效力，即所謂「緩起訴處分之實質確定力」
    ，檢察官所為緩起訴處分，實已產生實質刑罰之效果。再依
    刑事訴訟法第２５３條之１規定，有關緩起訴處分，需具備
    之要件亦與不起訴處分之要件有間，且不起訴處分係自處分
    確定時起即發生實體上之確定力，不若緩起訴處分於緩起訴
    處分之期間（即猶豫期間）僅發生形式之確定力，倘認行政
    罰法第２６條第２項規定之「不起訴處分」包含「緩起訴處
    分」之情形，是否已逾文義解釋之範圍，實有疑問。是行政
    罰法第２６條第２項規定既未明文包含「緩起訴處分」之類
    型，而對於人民不利益之規定本不得任意加以擴張其適用，
    自不宜逕認行政罰法第２６條第２項之規定於經緩起訴處分
    之情形亦有適用。再者緩起訴猶豫期間內被告若已遵照檢察
    官命令繳交捐款之緩起訴處分金，再受行政裁處罰鍰，亦與
    前揭「一事不二罰」之原則有違。即受處分人之捐款解釋上
    亦屬道路交通管理處罰條例第３５條第８項所規定之罰金，
    即係履行檢察官為緩起訴處分命令，與受刑事處罰無異，自
    不應再受行政裁罰（臺灣高等法院臺南分院９６年度交抗字
    第１８４號、第１７５號裁定意旨可資參照）。
五、本件異議人酒後駕車之行為既同時觸犯刑法及違反行政法上
    義務，經檢察官緩起訴處分確定並已履行該處分所定之命令
    ，揆諸前揭說明，自不得再對異議人另處以罰鍰。從而原處
    分機關以異議人酒精濃度超過規定標準，逕對其裁處罰鍰４
    ５０００元，即有未洽，應由本院予以撤銷，並另為不罰之
    諭知。
據上論斷，依道路交通管理處罰條例第８７條第２項，道路交通
案件處理辦法第２０條前段，裁定如主文。
中    華    民    國    97    年    7     月    25    日
                  交通法庭     法  官    許兆慶
上列正本證明與原本無異。
如不服本裁定，應於裁定送達後5日內向本院提出抗告狀（應附
繕本）。
中    華    民    國    97    年    7     月    25    日
                               書記官    林金福


司法院資訊處製作；財團法人民間司法改革基金會備份。
